【裁判字號】    88,上訴,1801
【裁判日期】    890215
【裁判案由】    強盜等
【裁判全文】
臺灣高等法院臺南分院刑事判決          八十八年度上訴字第一八０一號  Ａ
      上  訴  人
      即  被  告  甲  ○  ○
      指定辯護人  本院公設辯護人  丙  ○  ○
右上訴人因強盜案件，不服臺灣臺南地方法院八十八年度訴字第九二五號中華民國八
十八年十月十五日第一審判決（起訴案號：臺灣臺南地方法院檢察署八十八年度偵字
第六一九四、六八九一號），提起上訴，本院判決如左：
      主      文
原判決關於準強盜及定應執行刑部分均撤銷。
甲○○意圖為自己不法之所有，攜帶兇器而搶奪他人之動產，因脫免逮捕而當場施以
強暴，累犯，處有期徒刑伍年陸月。
扣案之六角開口扳手貳支沒收。
      事      實
甲○○素行不良曾有多次犯罪前科，其中於民國（下同）八十一年間所犯搶奪罪，經
本院判處有期徒刑三年六月確定，已於八十六年三月十四日執行完畢，猶不知悛悔，
復意圖為自己不法之所有，於八十八年五月九日下午十一時二十分許，騎乘機車頭戴
安全帽，途經臺南市○○路○段九十五巷口（起訴書誤載為臺南縣永康市○○○路七
十四之十四號附近），見林淑真與友人乙○○步行，竟乘林淑真不備自後搶奪林淑真
所有內裝有新台幣一萬九千元、金融卡六張、證照三張之皮包一只，得手後為脫免逮
捕，復在和緯路與文賢路口之當場，以鐵製水桶毆打從後追躡之林淑真友人乙○○，
而對乙○○施以強暴，致乙○○受有上唇二×一公分擦傷及瘀血、下額一×０．五公
分擦傷、左頸部四×三公分擦傷瘀血、右胸部三×二公分擦傷、左腿及前臂六×四、
三×三公分擦傷、右小腿擦傷等傷害，嗣於同日下午十一時五十分許，始為警在臺南
市○區○○路五九六巷口查獲，並扣得其所有供作案用之六角開口扳手貳支、安全帽
壹頂。案經臺南市警察局第五分局移送臺灣臺南地方法院檢察署檢察官偵查起訴。
      理      由
一、訊據上訴人即被告甲○○，固不諱言有搶奪被害人林淑真財物之事實，惟矢口否
    認有何脫免逮捕而當場對被害人乙○○施以強暴之犯行，並辯稱：扣案之扳手係
    在其機車內所查扣，並非其隨身攜帶用以作案，且其搶奪被害人林淑真皮包時，
    因重心不穩摔倒，旋即棄車逃離現場，至文賢路口為被害人乙○○追及互相拉扯
    ，其為撥開被害人乙○○之手，不慎又跌倒惟為保持身體平衡，遂抓住現場一鉛
    製水桶，但又不慎打到被害人乙○○，其並非有意施暴毆打被害人乙○○云云。
    然查被告如何於右揭時地，搶奪被害人林淑真之皮包，已據被害人林淑真在警訊
    中指訴甚詳，並有該被害人所出具之贓物領據一紙，附於警卷足稽，及經警查獲
    之六角開口扳手二支、安全帽一頂扣案為憑，且該扣案之扳手二支為被告隨身攜
    帶，亦據被告在原審審理時自承在卷（見原審卷第七十七頁），是被告有攜帶扳
    手搶奪被害人林淑真之財物已明。次查被告在警訊中既已坦承搶奪得手後有與被
    害人乙○○發生扭打，且毆打被害人乙○○致傷等語不虛（見警卷第一、二頁）
    ，核亦與被害人乙○○在警訊及原審審理中，迭指稱：被告搶奪被害人林淑真財
    物，伊從後追躡時與被告發生扭打，被告並拿水桶毆打伊臉、手及身上，致伊受
    有多處傷害等情相符，並有該被害人所提出之臺南市立醫院八十八年五月十日驗
    傷診斷書一紙，附於警卷可佐，是被害人乙○○所受傷害，確係於見被告搶奪被
    害人林淑真財物，當場向前欲逮捕被告時，遭被告持水桶毆打所致亦明。至被告
    嗣於偵查及歷次審理中，翻異前供改稱：其係因跌倒手抓住地上之水桶欲保持平
    衡，嗣於站立時水桶順勢揮起，不小心打到被害人乙○○云云乙節。微論已與其
    警訊初供及被害人之指訴相左而難予輕信，且按一般人跌倒而欲扶持某物以保持
    平衡時，均係以穩固之物體如柱子、牆壁等為目標，乃被告竟自稱於跌倒時抓住
    水桶欲保持平衡，已顯與常情不符，況被告既係於脫逃奔跑之際跌倒，身體必定
    向前撲躓，被告以不具穩定性之水桶保持平衡，在慣性作用下勢將連同水桶一道
    向前撲倒至地面，嗣被告欲從撲倒地面之姿勢重新站立時，縱使水桶當時並未脫
    手，亦將因手臂自然下垂而處於較低位置，惟被害人乙○○所受傷勢中，多處位
    於上唇、下顎、左頸部、右胸部等人體較高位置，顯不可能係因被告欲站立時，
    手握水桶「順勢」揮擊所致，尤以被害人乙○○已明確指稱當時追及被告後，係
    與被告面對面扭打，更不可能於被告跌倒之際，猶遭水桶正面擊中頭部、胸部等
    部位，被告係為脫免逮捕，而以該水桶蓄意施暴毆打被害人乙○○，益信而有徵
    。綜上足認被告所辯前詞，無非係避重就輕之飾詞，無足取信。本件事證已臻明
    確，被告之犯行洵堪認定，應予依法論科。
二、按所謂兇器，其種類並無限制，凡客觀上足對人之生命、身體、安全構成威脅，
    具有危險性之兇器均屬之，且祇須行竊或搶奪時攜帶此種具有危險性之兇器為已
    足，並不以攜帶之初有行兇之意圖為必要。查被告作案時既攜帶六角開口扳手，
    雖長僅十餘公分，然前端尖銳，持以對人體攻擊，足致人死傷，客觀上足以對人
    體生命身體構成威脅，自堪為兇器使用。次按刑法第三百二十九條所謂當場，係
    指時間與地點與實施竊盜或搶奪行為之場所相接近，亦即於行為地或行為地附近
    ，只要有空間、時間上的關連即為已足，而其強制手段只要在追躡的過程中至贓
    物被湮滅之時以前介入即可構成該條之罪，亦經最高法院著有二十八年上字第一
    九八四號判例在案。本件被告在臺南市○○路○段九十五巷口附近，搶奪被害人
    林淑真之皮包，雖至臺南市○○路五九六巷口，始與被害人乙○○發生扭打，然
    揆諸上開說明，被告當時既仍處於被害人乙○○之跟蹤追躡下，則被告對被害人
    乙○○施以強暴之地點，與搶奪之地點仍有空間、時間上的關連，仍屬上開條文
    所謂之「當場」。又刑法第三百二十九條之準強盜罪，乃介於強盜罪與搶奪罪間
    之一種處斷上之強盜罪，性質上屬單純一罪，而非結合二個以上可以獨立致罪之
    行為，而成一體之結合犯，其既非同法第三百二十八條之補充規定，形式上亦未
    對於條文所規定之「強暴、脅迫」有程度之要求，是該條文所稱「強暴、脅迫」
    ，自不以使人達於不能抗拒為必要，指定辯護人為被告辯稱被告毆打被害人乙○
    ○之行為，尚未達使人不能抗拒之程度，並不構成刑法第三百二十九條之準強盜
    罪云者，尚非的論。末按刑法第三百二十九條之以強盜論，即以強盜罪相當條文
    處罰之意，並非專以第三百二十八條第一項之強盜論，故第三百三十條所謂犯強
    盜罪，不僅指自始犯強盜罪者而言，即依第三百二十九條以強盜論者，亦包括之
    ，如此項準強盜有第三百二十一條第一項各款情形之一，自應依第三百三十條論
    處。綜上被告持兇器搶奪被害人林淑真之財物後，復為脫免逮捕當場對被害人乙
    ○○施以強暴等行為，核係犯刑法第三百二十九條、第三百三十條第一項之加重
    強盜罪。公訴人認係犯刑法第三百二十八條第一項之普通強盜罪，尚有未洽，起
    訴法條應予變更。又被告曾有上開犯罪事實欄所載之犯罪前科，不惟已為其所自
    承，並有其全國前案記錄表在卷足憑，其於有期徒刑執行完畢後五年內再犯本罪
    ，應依累犯規定加重其刑。原審對被告論處準強盜之罪刑，固非無見；惟查原判
    決認被告成立累犯之前案搶奪罪，係經臺灣臺南地方法院判處有期徒刑三年，及
    認扣案之扳手二支不同，其事實之認定即有錯誤。被告上訴意旨，否認有準強盜
    犯行，指摘原審此部分判決不當，雖非可取；惟原審此部分判決既有可議，自屬
    無可維持，應由本院將原審此部分判決，及定應執行刑部分，均予以撤銷改判。
    爰審酌被告之素行、犯罪之動機、目的、所為嚴重危害社會治安、及其犯後態度
    等一切情狀，仍對其量處有期徒刑五年六月，以資懲儆。另扣案之六角開口扳手
    二支，係被告所有供犯罪所用之物，應依法併予宣告沒收。至安全帽一頂，因係
    騎機車必備之安全裝備，難認係犯罪所用之物，爰不予宣告沒收。
三、據上論斷，應依刑事訴訟法第三百六十九條第一項前段、第三百六十四條、第二
    百九十九條第一項前段、第三百條，刑法第三百二十九條、第三百三十條第一項
    、第四十七條、第三十八條第一項第二款，判決如主文。
本案經檢察官蘇南桓到庭執行職務。
中    華    民    國      八十九      年      二      月      十五      日
                                  臺灣高等法院臺南分院刑事第五庭
                                      審判長法官  楊    省    三
                                            法官  蘇    重    信
                                            法官  林    永    茂
右正本證明與原本無異。
如不服本判決，應於判決送達後十日內向本院提出上訴狀，其未敘述理由者並應於提
出上訴狀後十日內向本院補提理由書（應附繕本)。
                                      法院書記官  楊    清    旺
中    華    民    國      八十九      年      二      月      十六      日
附錄：本判決論罪科刑法條
刑法第三百二十九條：竊盜或搶奪，因防護贓物、脫免逮捕或湮滅罪證而當場施以強
                    暴、脅迫者、以強盜論。
刑法第三百三十條第一項：犯強盜罪而有第三百二十一條第一項各款情形之一者，處
                        五年以上十二年以下有期徒刑。


司法院資訊處製作；財團法人民間司法改革基金會備份。
